【裁判字號】    94,重金上更(六),108
【裁判日期】    951011
【裁判案由】    證券交易法
【裁判全文】
臺灣高等法院刑事判決
上  訴  人  臺灣臺北地方法院檢察署檢察官
上  訴  人
即  被  告  丙○○
選任辯護人  李如爾律師
            楊美玲律師
上  訴  人
即  被  告  乙○○
選任辯護人  林穆弘律師
上列上訴人因被告偽造有價證券等案件，不服臺灣臺北地方法院
84 年度訴字第2643號，中華民國85年8月13日、85年9月5日第一
審判決（起訴案號：臺灣臺北地方法院檢察署84年度偵字第1733
9號、第17583號、第17634號、第17780號、第17781號、第18390
號、第18854號、第19325號、第20066號、第20067號、第20917
號、第24252號、第24863號），提起上訴，經判決後，由最高法
院第六次發回更審，本院判決如下：
    主  文
原判決關於丙○○、乙○○部分均撤銷。
丙○○、乙○○被訴共同違反對於在證券交易所上市之有價證券
，不得有意圖抬高集中交易市場某種有價證券之交易價格，以他
人名義，對該有價證券，連續以高價買入或以低價賣出之規定部
分，均無罪。
    理  由
一、公訴意旨以：楊瑞仁（經本院87年上更(二)字第305號判決有
    期徒刑十三年確定）係國際票券金融股份有限公司板橋分公
    司前辦事員，楊瑞仁曾向臺灣銀行信託部詐欺新臺幣（下同
    ）九十八億餘之資金，而後將該資金委託慶宜證券股份有限
    公司（以下簡稱慶宜公司）助理營業員甲○○從事丙種墊款
    及炒作高興昌鋼鐵股份有限公司股票（以下簡稱高興昌股票
    ）。甲○○受楊瑞仁委託買賣後，自民國（下同）八十三年
    十一月間起，即與楊瑞仁、丙○○等人謀議，意圖抬高集中
    交易市場高興昌股票之交易價格，共同炒作高興昌股票，由
    丙○○、甲○○等人分別提供施素蘭、施能策、施薛淑貞、
    陸哲之、鄭士山、潘鐘女、涂琇馨、郭周妹、郭含珠、張世
    平等一百餘人之帳戶供作炒作，買進高興昌股票，更由甲○○之配偶馬文龍提供世華聯合商業銀行（以簡稱世華銀行）
    儲蓄部第一０九一五之八號帳戶，及丙○○私人秘書乙○○
    提供世華銀行營業部第九一五九之一號支票存款帳戶辦理交
    割。楊瑞仁每日會通知甲○○次日欲買賣高興昌股票之價、
    量，由甲○○、丙○○及慶宜公司營業員張秀等人，指示乙○○及甲○○之胞弟郭良墀等營業員，分向慶宜、大信、大
    慶、大鑫、士農、大元、中外、中興、日星、日順、吉星、
    金豪、長鴻等證券商喊盤、下單（八十四年五月甲○○出國
    後，改由日順證券股份有限公司營業員楊萬木及丙○○等人
    負責操盤，繼續指示乙○○、張秀等人向券商喊盤、下單）
    。每日收盤以後，由張秀、乙○○、李東泰等人負責統計買
    賣資料，回報予甲○○及慶宜公司職員溫斐華，再由甲○○
    及溫斐華向楊瑞仁報告當日買賣情形，楊瑞仁再將前述詐取
    之臺銀資金匯至施素蘭、甲○○、馬文龍、乙○○等人頭帳
    戶內，由溫斐華依各人頭帳戶每日買賣股票情形辦理資金轉
    帳及交割事宜，外交割部分則由吳榮祥負責。楊瑞仁、甲○○、丙○○等人利用一百餘人頭帳戶，自八十三年十一月間
    起至八十四年三月底止，連續以高價買入及低價賣出等委託
    買賣方式，將高興昌股票股價由二十六．三元拉抬至五十六
    元，因認丙○○、乙○○違反八十九年七月十九日修正前證
    券交易法第一百五十五條第一項第四款「意圖抬高或壓低集
    中交易市場某種有價證券之交易價格，自行或以他人名義，
    連續以高價買入或以低價賣出」之規定，應依同法第一百七
    十一條規定處罰（起訴書認丙○○、乙○○二人另涉有在集
    中交易市場，不移轉證券所有權而偽作買賣之行為，違反證
    券交易法第一百五十五條第一項第二款之規定，應依同法第
    一百七十一條規定處罰，且認此罪與前述之違反證券交易法
    第一百五十五條第一項第四款之罪有方法結果之關係。惟因
    證券交易法第一百五十五條第一項第二款之規定於八十九年
    七月十九日修正刪除，而本院更(四)審就丙○○、乙○○違反
    證券交易法第一百五十五條第一項第四款部分判決無罪，故
    另就違反證券交易法第一百五十五條第一項第二款部分，以
    犯罪後法律已廢除刑罰規定之理由，判決免訴，檢察官對判
    決免訴部分提起上訴，經最高法院九十三年台上字第六八八
    號判決上訴駁回確定）。
二、按被告之自白，不得作為有罪判決之唯一證據，仍應調查其
    他必要之證據，以察其是否與事實相符；犯罪事實應依證據
    認定之，無證據不得認定犯罪事實；不能證明被告犯罪者，
    應諭知無罪之判決，刑事訴訟法第一百五十六條第二項、第
    一百五十四條及第三百零一條第一項，分別定有明文。而刑
    事訴訟法上所謂認定犯罪事實之證據，係指足以認定被告確
    有犯罪行為之積極證據而言，該項證據自須適合於被告犯罪
    事實之認定，始得採為斷罪資料；又事實之認定，應憑證據
    ，如未能發現相當證據，或證據不足以證明，自不能以推測
    或擬制之方法，以為裁判基礎；至認定犯罪事實所憑之證據
    ，雖不以直接證據為限，間接證據亦包括在內，然而無論直
    接或間接證據，其為訴訟上之證明，須於通常一般之人均不
    致有所懷疑，而得確信其為真實之程度者，始得據為有罪之
    認定，倘其證明尚未達到此一程度，而有合理之懷疑存在時
    ，即無從為有罪之認定（參看最高法院二十九年上字第三一
    ０五號、四十年台上字第八六號、七十六年台上字第四九八
    六號判例）。
三、公訴人認被告丙○○及乙○○二人分別涉有上開犯行，係以
    ：(一)依財政部證券管理委員會之監視報告，指出高興昌公司
    之股票有透過人頭帳戶於證券商處高價委託買入及低價委託
    賣出，且高興昌股票之股價，自八十三年十一月十四日之二
    十六．三元，至八十四年三月二十四日之五十六元，又人頭
    帳戶在相距不到十分鐘內，分別以漲跌停板之價格，買進相
    同數量之高興昌股票，計有十次之多，集團人員或個人間，
    都曾於不到一分鐘時間內，分別以漲跌停板之價格，買賣相
    同數量之高興昌股票，計有一百零八次之多。且查核報告以
    結論方式略謂：興仁投資公司等二十二人集團，在同一營業
    日相近時間內，有以高價委託買進及低價委託賣出情事，上
    述委託經相對成交後，買進者有部分係同一集團賣出，且有
    十四交易日之成交股數達當日市場成交量百分之二十，有九
    日之買賣委託，係連續以高價漲停板買進或以低價跌停板賣
    出，對成交價有明顯影響情事，顯有炒作情事；(二)被告丙○○及乙○○二人對於所負責之工作，並不否認，被告乙○○
    亦自承自八十四年五、六月間始被甲○○挖角，且其帳戶係
    應被告丙○○之要求所開立，足徵被告丙○○於八十四年一
    月間，即與楊瑞仁勾結共同炒作股票等，為其主要論據。惟
    經訊據被告丙○○及乙○○二人，均堅決否認有何不法，被
    告丙○○辯稱：八十三年十一月至八十四年三月間，其與楊
    瑞仁互不認識，自無可能於該期間內參與楊瑞仁買賣高興昌
    股票之行為，雖其於前開期間內亦有買入高興昌股票，然僅
    屬少量，且係單純之個人投資，與楊瑞仁集團買賣高興昌股
    票之行為無涉，其僅係楊瑞仁買賣股票之眾多人頭帳戶之一
    ，並未參與楊瑞仁集團買賣高興昌股票之行為，亦從未提供
    其他人頭帳戶予楊瑞仁使用，至施能策、施薛淑貞、鄭士山
    、潘鐘女、涂琇馨、鄭思閔、石朝昌、賈倪紉梅、周國興、
    郭再隆、陳詹月琴、陳美卿、吳程素娟、施國佑、鄭楠盛、
    王邦彥、乙○○、丙○○、施素蘭、紀華鎗、林明正、謝繼
    雄等二十二名人頭帳戶，所委任授權使用之對象均係甲○○
    之配偶馬文龍，其並無權使用上開人頭帳戶；被告乙○○辯
    稱：其並不認識楊瑞仁，於八十三年十一月間始受僱於甲○○，工作內容係聽命於雇主甲○○，依雇主要求完成指定之
    工作，至於雇主甲○○及其幕後資金提供者為何人，其並無
    所悉，不可能以基於炒作高興昌股票之故意，而接受甲○○
    之指揮，嗣甲○○於八十四年五月間出國後，楊瑞仁將股票
    分析工作移交予楊萬木，另派張秀指揮其買賣股票等語。
四、經查：
(一)、被告丙○○部分：
１、被告丙○○所辯，其係於八十四年三月間經甲○○之介紹始
    認識楊瑞仁，於八十三年十一月至八十四年三月間，其與楊
    瑞仁並不認識一節，由楊瑞仁於調查之初所陳：「在今年（
    即八十四年）三、四月時我才知有丙○○，之前我並無與他
    接觸」（見八十四年八月四日調查筆錄）、「約於今（八十
    四）年二、三月間．．．請甲○○約丙○○見面，先寒喧，
    其後談及由丙○○出任高興昌、台光公司董事長」（見偵字
    第17339號卷第二宗第54頁八十四年八月十九日調查筆錄）
    ，核與被告丙○○迭次所供「於八十四年二、三月間．．．
    請甲○○約我至福華飯店，我才首次與ＰＥＴＥＲ（即楊瑞
    仁）見面」（見偵字第17339號卷第105頁反面，八十四年八
    月八日調查筆錄）、「楊瑞仁我是今（八十四）年三月間，
    透過甲○○介紹而認識的，當時他不給名片和名字，甲○○
    只叫我喊他ＰＥＴＥＲ，．．．八十三年間我根本不認識楊
    瑞仁這個人」（八十四年九月十四日調查筆錄）、「我是在
    八十四年三月之前才認識楊瑞仁，之前我都是個體買賣，三
    月後是楊拜託我去買高興昌的股票」（本院更(三)審九十年二
    月五日訊問筆錄）等語，均相符合。查法務部調查局臺北市
    調查處調查時，丙○○與楊瑞仁二人均遭收押禁見，無從勾
    串，二人就彼此初次見面之時間、地點，及介紹人等細節，
    所為之供述均互為一致，另楊瑞仁於歷審亦均供稱：「（問
    ：八十三年十一月間開始與甲○○、丙○○共同合作在市場
    買賣高興昌股票？）八十三年十一月是我自己買的，丙○○
    是我在八十四年三月初才認識，是透過甲○○認識的，當時
    我高興昌的股票已買得差不多了，是我自己買的、自己喊單
    」（原審八十四年十二月二十七日訊問筆錄）、「（問：何
    時決定入主高興昌？）八十四年初。（問：丙○○有無買高
    興昌股票？）沒有」（本院上訴審八十六年四月七日訊問筆
    錄）、「（問：如何認識丙○○？）是甲○○介紹認識的，
    甲○○是慶宜證券的營業員，鄭某之後就是高興昌的法人代
    表人」（本院更(三)審九十年三月二十六日訊問筆錄）等語，
    自堪採信。被告丙○○既係於八十四年三月間始與楊瑞仁認
    識，顯無可能於八十三年十一月至八十四年二月間參與楊瑞
    仁買賣高興昌股票之行為。
２、被告丙○○所辯其與配偶施素蘭均係楊瑞仁、甲○○所使用
    之人頭帳戶，且分別於八十四年元月及八十三年底提供銀行
    及證券帳戶予甲○○使用，並簽具「委任及授權書」，明確
    記載銀行與證券存摺均授權甲○○之配偶馬文龍保管，馬文
    龍亦可逕自存、提存摺內之款項及證券一節，由施能策、施
    薛淑貞、鄭士山、潘鐘女、涂琇馨、鄭思閔、石朝昌、賈倪
    紉梅、周國興、郭再隆、陳詹月琴、陳美卿、吳程素娟、施
    國佑、鄭楠盛、王邦彥、乙○○、丙○○、施素蘭、紀華鎗
    、林明正、謝繼雄等二十二名人頭戶所簽立之委任及授權書
    ，授權甲○○之配偶馬文龍使用證券交易帳戶，亦包括被告
    丙○○所簽具之授權書在內可徵，倘被告丙○○係與楊瑞仁
    有共同炒作股票之犯意聯絡及行為分擔，衡情被告丙○○應
    無庸再簽立「委任及授權書」，授權馬文龍使用自己名義之
    帳戶。其中證人潘鐘女及涂琇馨分別於本院上訴審調查時，
    指證彼等之帳戶係出借予乙○○（本院上訴審八十六年一月
    十三日及同年二月三日訊問筆錄），而乙○○於本院上訴審
    調查時亦自承其將潘鐘女及涂琇馨二人之帳戶轉借予甲○○
    使用（八十六年三月三日訊問筆錄），可互為勾稽。上開委
    任及授權書上所載之帳戶，既悉由楊瑞仁、甲○○所掌控及
    使用，且被告丙○○如參與楊瑞仁炒作高興昌股票之計劃，
    原應與楊瑞仁同以藉用人頭之方式為買賣股票之行為，避免
    以其個人名義任董事長一職，導致炒作行為曝光，益徵被告
    丙○○未參與楊瑞仁買賣高興昌股票之行為。至八十三年間
    ，由於國際鋼價上揚，國內各大鋼鐵廠之營收隨之高漲，投
    資市場均看好鋼鐵股，鋼鐵股如中鋼公司、燁隆公司、東鋼
    公司等之股票亦多呈上漲之走勢，而高興昌公司為鋼鐵業中
    之冷軋領導廠商，股價上漲，亦屬市場供需之自然反應。被
    告丙○○於此期間內買入高興昌股票，與楊瑞仁所買入高興
    昌股票之行為間，難認有何犯意之聯絡或行為之分擔。
３、參與本案楊瑞仁買賣高興昌股票之成員中，在歷次偵查、審
    理過程中，均一致指稱彼等從事之股票買賣及移轉行為，均
    係由楊瑞仁、甲○○及楊萬木等人下達指示，被告丙○○從
    未對彼等下過任何指示，其中楊萬木、張秀、乙○○、李東
    泰（改名李奕諒）、吳榮祥、溫斐華等人分別陳稱：「甲○○出國後，我到亞太工作，我有指示乙○○（筆錄中誤載為
    楊瑞仁）、張秀，聯絡他們下單買賣，有時楊瑞仁、有時張
    秀與我聯絡，丙○○從來沒有接觸」（原審八十四年十二月
    二十七日訊問筆錄）、「是甲○○打電話給我，是八十四年
    三月作營業員開始，她要買高興昌就打電話給我．．．都是
    甲○○打電話給我，沒其他人和我聯絡」（同上筆錄）、「
    八十四年六月到亞太．．．，郭（銀芳）打電話來下單，有
    成交向郭回報。（問：郭出國後何人向你下單？）楊萬木指
    示」（本院上訴審八十六年一月二十七日訊問筆錄）、「（
    問：受何人聘至亞太？）當時在慶宜與甲○○是同事，是甲○○找我去亞太，辦理交割及受指示打電話幫客戶買賣股票
    。（問：你幫客戶打電話成交後向何人回報？）楊萬木。（
    問：八十四年五月甲○○出國後何人指示你？）楊萬木。（
    問：甲○○在時，是否由郭指示你？）是甲○○叫我去」（
    同上筆錄）、「（問：任何職務？）外交割。（問：外交割
    後向何人回報？）溫斐華會將資料交給我」（同上筆錄）、
    「（問：何人下單賣高興昌股票？）我不知，我只負責轉帳
    拿取款條。（問：何人叫你做？）我在慶宜時就幫甲○○做
    ，我做完交郭，等郭出國後我就將資料交張秀」（同上筆錄
    ）等語，且依楊瑞仁於八十六年一月十六日提呈之聲請調查
    證據狀（二），其中附證二「上訴人對右開資金流向表反向
    推論之親筆陳述原本」第三頁第（四）點（附於原審卷第四
    宗第七八頁反面），楊瑞仁親筆表繪列出，以其為首從事買
    賣高興昌股票之成員姓名，及其於集團中所分配之職務，並
    不包括被告丙○○，而為楊瑞仁操盤者，則為甲○○及楊萬
    木。堪徵被告丙○○並非協助楊瑞仁買賣高興昌股票之工作
    人員，亦未參與楊瑞仁買賣高興昌股票之過程。
４、證人王邦彥、陳篤夫、紀華鎗及楊萬木等人均已於本院更(四)
    審調查時說明彼等先前之證述均係因自報刊獲知本案部分消
    息後，再加入個人之臆測所為之證言，其中證人王邦彥證稱
    ：「（問：你如何得知被告丙○○炒作高興昌股票？）我是
    在報紙看到的。．．．我是依常理判斷，並不是實際上瞭解
    他的財務狀況。（問：你在市調處作筆錄的時候，回答的內
    容是否都實在？）．．．我大部分都是根據常理判斷，因為
    並不是常常跟他（指丙○○）在一起」（本院更(四)審九十一
    年五月十五日訊問筆錄）、證人陳篤夫證稱：「（問：八十
    三年、八十四年間，被告丙○○是否曾透過助理乙○○以人
    頭戶陳詹月琴、陳美卿、郭再隆買賣高興昌股票？）八十三
    年、八十四年間，乙○○有買賣高興昌的股票，但不是丙○○透過她的，我之前在高院作證有說是甲○○透過乙○○買
    的，跟丙○○無關。（問：你以前作證所講的話是否實在？
    ）我是看報紙就被市調處找去，當初發生的事情，有些我是
    看報紙才知道的。（問：是否可以說是乙○○幫甲○○下單
    ？）是。陳詹月琴他們這幾個人，就是乙○○下單的。（問
    ：你在市調處是說丙○○是透過乙○○下單買賣高興昌的股
    票，而剛剛又講，乙○○是幫甲○○下單，到底你是如何得
    知？）事發前一、二年，乙○○是丙○○的助理，我一開始
    被市調處找去，對事情不是很瞭解，是報紙上得到的訊息，
    所以我想像丙○○是透過乙○○下單，後來我回到證券行查
    資料，發現成交紀錄都是傳真到甲○○那邊，所以我在高院
    講的才是跟事實相符的」（同上筆錄）。足徵王邦彥、陳篤
    夫先前所為之證詞，並非依其親見親聞之證述，或屬傳聞證
    據，或屬證人自行臆測所得，依刑事訴訟法第一百六十條「
    證人之個人意見或推測之詞，不得作為證據」之規定，及最
    高法院八十八年台上字第四一六九號、八十三年台上字第二
    一六二號等判決所揭示傳聞證據不得採為判決基礎之意旨，
    均難執為認定被告丙○○有參與炒作高興昌股票之行為。至
    證人紀華鎗證稱：「（問：被告丙○○是否要你開立帳戶供
    他使用？）我跟丙○○沒有接觸，當初是甲○○與我接觸，
    ．．．我有開戶頭，但都是與甲○○接觸，．．．所以戶頭
    都是甲○○在處理，我當初跟甲○○，有寫一張字據。（問
    ：你於八十四年八月在市調處，當時你的筆錄都說，開的戶
    頭借給丙○○，請你澄清當時戶頭是借給何人？）我自始都
    沒有跟丙○○接觸有開戶的事情，應該不會是講開戶頭借給
    他」等語（同上筆錄），其開立戶頭係借予甲○○使用，與
    被告丙○○無涉，所證尤未足資為對被告丙○○不利認定之
    依據。
５、雖被告乙○○於市調處調查時供述其係被告丙○○之秘書，
    並提供自己帳戶供被告丙○○使用，被告丙○○亦提供其他
    二十二人頭帳戶予楊瑞仁，以買賣高興昌股票云云。惟查，
    乙○○於八十四年八月二日在市調處作完筆錄，下午移送檢
    察官偵訊及嗣後法院歷次審理時，即表示前供不實，並表明
    係受甲○○之指示，在世華銀行開立帳號九一五九之一之帳
    戶，並將該帳戶交由甲○○使用，其中稱：「（問：妳在調
    查局供稱妳擔任丙○○私人秘書妳帳戶提供他使用？）我有
    交人使用，．．．，她是甲○○」（八十四年八月二日偵查
    筆錄）、「（問：擔任丙○○的私人秘書？）有，八十三年
    開始，我幫他下單，他個人的資金沒有存入我的帳戶，（我
    在）世華的（支存）帳戶是借給甲○○」（八十四年十二月
    二十七日訊問筆錄）、「（問：世華銀行九一五九之一帳戶
    何人？）是我的，是甲○○要我去開，開完後交給她。（問
    ：你開戶後何人拿走？）甲○○派一男人來拿走，甲○○有
    支付薪水給我」（八十五年十一月二十五日訊問筆錄）、「
    （問：為何妳在調查局會這麼說？）八十三年十一月之前，
    我是聽命於丙○○買賣股票，之後成立亞太集團，我就在亞
    太集團任職，聽命於郭某，在郭某出國前都是郭某下達指令
    ，出國後就由張秀下達指令，郭某之前有說資金是企業家第
    二代不能曝光，他本身也不能曝光」（九十年二月五日訊問
    筆錄）、「（問：妳是否曾在世華銀行營業部開立九一五九
    之一號支票存款帳戶？該帳戶是自己使用或供他人使用？用
    途為何？若是供他人使用，是供何人使用？）該帳戶是甲○○要求我去開的。我開好之後印章及支票都交給甲○○，是
    由她在使用，我沒有使用。（問：妳於八十四年八月二日之
    調查局筆錄，曾稱係受丙○○之指揮買賣『高興昌』股票，
    而妳在世華銀行營業部所設之帳戶，係交由丙○○使用，然
    又於同日移請檢察官覆訊時，卻改稱八十三年即沒有擔任丙○○之秘書，且上開世華銀行營業部之帳戶是自己使用，亦
    供甲○○使用；則為何妳於同日訊問，卻有截然不同兩種說
    法，何者為真？虛偽陳述之原因為何？）我剛到調查局時很
    緊張、害怕，因甲○○之前即有交代，買賣股票是企業家的
    第二代，不可以把甲○○的名字曝光，所以我一時緊張，且
    之前我是在丙○○那裡工作，所以就說是丙○○，當時我想
    調查局是隨便問一問，所以我就說丙○○，後來調查局把我
    移送地檢署，我覺得事態嚴重，所以我即向檢察官陳述事實
    ，才說是甲○○，調查局很多筆錄都斷章取義，我原本是想
    向檢察官陳述清楚，但檢察官說我若再說即要當庭收押我，
    我害怕，他也叫我不要再講，這段應該有錄音，我在地院有
    說得很清楚」（本院更(四)審九十一年九月二十日訊問筆錄）
    等語。且乙○○在檢察官偵訊時之錄音帶經送請法務部調查
    局鑑定結果，發現有五處中斷痕跡，有該局九十三年八月二
    十七日調科參字第09300343530號鑑定通知書在卷可憑（見
    本院更(五)審卷第一宗第316頁），適足佐證乙○○所述，檢
    察官要伊不要再講一節非係無的放矢。則乙○○於本院更(四)
    審之供述即非不可採信。乙○○既係受僱於甲○○而非受被
    告丙○○之指示下單買進高興昌股票，其下單買賣高興昌股
    票，即難認與被告丙○○有關。被告乙○○雖曾擔任被告丙○○之私人秘書，惟乙○○自八十四年元月間即已受僱於甲○○，被告丙○○自不可能猶於此期間指示乙○○下單買賣
    高興昌股票，且嗣後被告丙○○亦持帳戶交由楊瑞仁使用，
    並簽立「委任及授權書」，則被告丙○○當時已無使用該帳
    戶之行為，尤無指示乙○○操盤之可能。再參諸鄭思閔、石
    朝昌、賈倪紉梅、周國興等二十二名人頭帳戶均係授權於甲○○之配偶馬文龍，被告丙○○所辯乙○○先前所稱係受其
    指示買賣高興昌股票之證詞，乃受甲○○之指示為甲○○守
    密所為一節，堪予採信，益徵被告丙○○並未利用人頭戶炒
    作高興昌股票。
６、且甲○○、馬文龍被訴如前述公訴意旨所載之犯行，亦經本
    院94年金上重更(一)字第1號調查後認定，楊瑞仁買入高興昌
    股票之行為，係為取得高興昌公司之經營權，並無證據顯示
    其係藉此炒作股價，以賺取其間價差。且高興昌股票於該時
    段，並無交易異常之情形，乃判決甲○○、馬文龍無罪確定
    ，此有該判決及甲○○前科表附於本院卷可稽（見本院卷第
    一宗第116頁之後）。
７、又楊瑞仁於八十三年十一月至八十四年三月間大量買入高興
    昌股票之行為，乃係為取得高興昌公司之經營權，其始至終
    均供陳，乃為取得高興昌公司之經營權而買入高興昌股票，
    其中所稱：「（問：你於何時、如何認識丙○○？如何協議
    入主高興昌、台光公司？）約於今（八十四）年二、三月間
    ，．．．請甲○○約丙○○見面，先寒喧，其後談及由丙○○出任高興昌、台光公司董事長」（八十四年八月十九日訊
    問筆錄）、「（問：八十三年十一月間開始與甲○○、丙○○共同合作在市場買賣高興昌股票？）八十三年十一月是我
    自己買的，丙○○是我在八十四年三月初才認識，是透過甲○○認識的．．．，當時我高興昌的股票已買得差不多了，
    都是我自己買、自己喊單」（八十四年十二月二十七日訊問
    筆錄）、「（問：何時決定入主高興昌？）八十四年初。（
    問：丙○○有無買高興昌？）沒有。（問：為何要入主高興
    昌？）為看好鋼鐵業，高興昌業務健全，而且當時有東京大
    地震所以才準備入主，高興昌資本額三十三點四億，所以須
    買入十六萬多張才有主導權」（本院上訴審八十六年四月七
    日訊問筆錄）、「（問：為何要介入高興昌的經營權？）我
    在八十三年買高興昌股票時，就是想介入主其經營」（本院
    更(三)審九十年三月十五日訊問筆錄）等語，核與其於八十六
    年三月二十四日所提之補呈證物狀第十頁所載：「高興昌公
    司在八十三年實收資本額為三十三點四億元，共有五席董事
    、三席監察人。以為取得經營權須超過股本百分之五十以上
    ，即須從公開市場買得約十七萬張高興昌股票，且被告與另
    一被告丙○○在八十四年六月高興昌公司董監事改選中，因
    擁有足夠的股權，才能取得三席董事及二席監察人席位，而
    股價的上升是因供需自然造成」（本院上訴審卷第六宗第九
    九頁反面），及臺灣證券交易所股份有限公司八十六年十二
    月三十一日台證（86）上字第四一一七五號函所載：「高興
    昌鋼鐵公司八十四年六月三十日所發行股票總數為三三九、
    七六八、０００股（即三十三萬九千七百六十八張），設董
    事五席；在一般情況下，若欲取得公司之經營權應掌握該公
    司百分之五十之表決權，或占有三席之董事席次」（本院更
    (一)審卷第二宗第一頁至第二頁），均相符合。高興昌公司於
    八十四年六月間改選董監事時，係由楊瑞仁所使用之人頭丙○○當選董事長，並取得三席董事、二席監事之席位，而入
    主高興昌公司。且楊瑞仁於本案爆發時，遭查扣之高興昌公
    司股票共為十八萬四千五百三十七張，而彼時高興昌公司流
    通於市面之股票總數亦與其大致相符。再證人國際票券金融
    股份有限公司代理人王彥士於本院調查時供稱，楊瑞仁陸陸
    續續買了高興昌18萬張股票，這18萬張股票中有一部份他拿
    去向銀行質押，以該資金再買高興昌股票，總計楊瑞仁原先
    買的以及後來質押資金再買的高興昌股票共有18萬多張，其
    中因為案發後高興昌股票有下跌，他質押在銀行的高興昌股
    票被銀行斷頭賣掉，到檢察官查扣的時候，只有11萬多張，
    其中有現股的二萬多張，責付給我們國際票券保管，另外有
    九萬多張是在集保，楊瑞仁都是以人頭帳戶的名義去買高興
    昌股票，所以不管是在我們手上或是在集保帳戶高興昌股票
    都是在人頭戶名下，沒有壹股是楊瑞仁的名義。經命王彥士
    陳報楊瑞仁在國際票券時，以人頭名義購買高興昌股票，現
    在國際票券所持有以及在集保公司保管之人頭戶名下高興昌
    股票，詳細股數。據國際票券95年9月8日陳報狀所載，84年
    案發後，在國際票券所查扣的高興昌股票有11萬5千5百56張
    ，連同歷年來之配股有137,907,530股（即13萬7千多張），
    足徵楊瑞仁大量買入高興昌公司股票之行為，係為取得高興
    昌公司之經營權，並非藉此炒作股價，以賺取其間價差。楊
    瑞仁既因欲入主高興昌公司，取得該公司之經營權，而大量
    買進該公司股票，事實上亦確有入主該公司，取得董監席位
    ，掌握經營權之情形，且於案發後，亦扣得超過該公司發行
    股票總數百分之五十以上之股票；再經反面查證，亦未見楊
    瑞仁有拉抬高興昌股票之股價，趁勢出脫持股獲利之事實，
    顯缺乏意圖抬高或壓低高興昌股票交易價格之主觀犯意，亦
    欠缺連續以高價買進或以低價賣出之客觀炒作行為，尚不能
    證明楊瑞仁該部分之犯罪，自不得以證券交易法第一百七十
    一條、第一百五十五條第一項第四款之罪責相繩，遑論被告
    丙○○、乙○○二人與楊瑞仁有何違反證券交易法之犯意聯
    絡或行為分擔。至高興昌股票於需求量激增之情形，導致市
    場價格揚升，屬自由市場供需調節之正常現象，與意圖哄抬
    股價而炒作高興昌股票之行為，自屬有間。
８、依臺灣證券交易所股份有限公司及財政部證券管理委員會所
    作監視報告，載明高興昌股票於實施監視制度之八十三年十
    一月十四日至八十三年十二月十四日、八十三年十二月十五
    日至八十四年一月二十六日間，高興昌股票交易並無異常之
    情形，相關投資人亦未有涉及違反證券交易法之情事；八十
    四年二月九日至八十四年三月八日期間，高興昌股票並無違
    法交易情形，相關投資人亦未有違反證券交易法之行為；在
    八十四年二月二十五日至八十四年三月二十四日期間，高興
    昌股票之交易情形，亦無違反證券交易法之情形，此有臺灣
    證券交易所股份有限公司八十四年一月二十八日台證密字第
    ０一八一二號函、八十四年四月二十四日台證密字第０八二
    一三號函、財政部證券管理委員會八十四年四月六日財證（
    三）第００七三八號函所附之分析報告可按。又財政部證券
    管理委員會自八十四年五月起對高興昌公司股票所作之監視
    報告，自八十四年五月二十二日起至同年七月十四日止，該
    股票之交易情形或未符合查核標準，或未達證交所之選案標
    準，均無異狀；再由臺灣證券交易所股份有限公司於九十一
    年二月二十五日以台證（九一）交字第００三六四０號函查
    覆本院關於高興昌公司股票自八十三年十一月一日起至八十
    四年七月三十一日止，於證券集中交易市場之每日收盤價格
    資料以觀，高興昌股票於該期間內之漲跌幅度均在合理範圍
    之內，並無任何異常波動之情形。足徵楊瑞仁於該期間內雖
    有買賣高興昌股票之行為，然僅係該股票在需求量激增之情
    形下，導致之市場價格變動，原屬自由市場供需調節之正常
    現象，自非所謂「炒作股票」之行為。至於自八十四年七月
    十五日起至同年八月十四日止，因高興昌公司董事長即被告
    丙○○遭市調處人員約談、收押，並爆發國票案，造成高興
    昌公司股價重挫，自與人為炒作無關。徵諸上開各報告，公
    訴人所指被告丙○○涉嫌違反證券交易法期間，高興昌股票
    之股價漲跌並無異常，顯無違反證券交易法之情事。
(二)、被告乙○○部分：
１、經查，被告乙○○上開所辯，業據證人李東泰（即李奕諒）
    、楊萬木二人先後於本院更(四)審調查時證稱：「八十四年七
    月至八月，我與乙○○在同一個地方上班，工作內容相同，
    類似現在投信或基金的交易員，只負責喊單的工作，工作內
    容詳細為：操盤人下給我們指示，要我們再打電話到那裡下
    單，都是操盤人的決定，我們按著操盤人的指示來做電話撥
    接。我與乙○○的工作都是交易員的型態，沒有決策的權力
    ，也不可能做決定，我們如同一般職員只是做些簡單的工作
    。．．．我與乙○○做的工作都一樣，我們沒有權力知道楊
    瑞仁要買高興昌的股票，他們也不會和我們討論，是他們打
    電話給我們，要我們下單的時候我們才知道，事前並不知道
    。我不認識楊瑞仁。我只認識甲○○，要下單買賣都是甲○○指示。」（本院更(四)審九十一年八月七日訊問筆錄）、「
    我分析股票所得之資料，不是直接交給乙○○，是交給楊瑞
    仁。乙○○是接受指示下單，做一些基層工作，做一些例如
    登記股票進出的狀況資料。於系統上雖然乙○○不是張秀的
    部屬，但是實際是接受張秀的指揮。乙○○的工作角色應該
    沒有比張秀、李東泰、溫斐華三人更重要。乙○○的工作層
    級較張秀、李東泰、溫斐華三人更低。乙○○向券商喊盤下
    單，並無權決定交易的條件或數量」（本院更(四)審九十一年
    八月三十日訊問筆錄）等語。足徵被告乙○○所辯係聽命於
    甲○○之指示，嗣甲○○出國後，其於楊瑞仁股票交易過程
    中，仍擔任基層交易員之角色，單純提供勞務之員工，並未
    涉及炒作股票一節，堪予採信。而被告乙○○與張秀指揮下
    單買賣股票、溫斐華保管銀行存摺及概算資金結餘、李奕諒
    保管集保存摺及股票、郭良墀及吳榮祥交割兼保管印章，依
    彼等與楊瑞仁之供述，該五人僅係先後在證券公司或亞太集
    團工作者，受甲○○等人之指示，從事非決策性之事務，亦
    難認有何影響某種證券價格之主觀意圖，自未可認與楊瑞仁
    間有何犯意之聯絡。
２、公訴人所指被告乙○○涉嫌違反證券交易法期間，高興昌股
    票之股價漲跌並無異常，且楊瑞仁係為入主高興昌，而大量
    購買高興昌股票，非係炒作高興昌股票，已如前述，乙○○
    自亦無何違反證券交易法之情事。
五、此外，本院復查無其他積極證據足資證明被告丙○○及乙○○二人有公訴意旨所指之犯行，公訴人僅憑被告楊瑞仁與甲○○等人有大量買入高興昌公司股票之行為，遽認被告丙○○、乙○○二人有罪，原審未查，對被告二人為有罪之判決
    ，即有未合；檢察官上訴意旨指摘原判決對被告二人之量刑
    過輕，並無可採。被告二人提起上訴，否認犯罪，為有理由
    ，應由本院將原判決關於被告二人部分予以撤銷改判，另行
    諭知被告丙○○及乙○○二人被訴共同違反對於在證券交易
    所上市之有價證券，不得有意圖抬高集中交易市場某種有價
    證券之交易價格，以他人名義，對該有價證券，連續以高價
    買入或以低價賣出之規定部分，均為無罪之判決。
據上論斷，應依刑事訴訟法第369條第1項前段、第364條、第301
條第1項，判決如主文。
本案經檢察官張秋雲到庭執行職務。
中    華    民    國    95    年    10    月    11    日
                  刑事第十一庭審判長法  官  張連財
                                    法  官  楊照男
                                    法  官  林明俊
以上正本證明與原本無異。
如不服本判決，應於收受送達後10日內向本院提出上訴書狀，其
未敘述上訴之理由者並得於提起上訴後10日內向本院補提理由書
（均須按他造當事人之人數附繕本）。
                                    書記官  蕭進忠
中    華    民    國    95    年    10    月    13    日


司法院資訊處製作；財團法人民間司法改革基金會備份。
